【裁判字號】    85,上,352
【裁判日期】    900410
【裁判案由】    土地所有權移轉登記等
【裁判全文】
臺灣高等法院臺中分院民事判決      八十五年度上字第三五二號
      上  訴  人  丙○○
      訴訟代理人  洪贊揚  律師
      被 上訴 人  丁○○  住.
                  甲○○  住台北市○區○○里○○街一七九之三號
                  乙○○  住台.
                  戊○○  住南.
      右四人共同
      訴訟代理人  武燕琳  律師
      複 代理 人  王正喜  律師
右當事人間請求土地所有權移轉登記等事件，上訴人對於中華民國八十五年五月二十
日臺灣臺中地方法院第一審判決（八十四年度訴字第二○○二號），提起上訴，本院
判決如左：
      主      文
上訴駁回。
第二審訴訟費用由上訴人負擔。
      事      實
甲、上訴人方面：
一、聲明：求為判決：
  (一)原判決廢棄。
  (二)被上訴人應將坐落於台中市東區○○○○段五○四之八號，面積○點○一二公頃
    、同段五○四之九號，面積○點○○八○公頃之土地及其上之門牌號碼台中市○
    ○街一七五號之建物所有權移轉登記予上訴人。
  (三)第一、二審訴訟費用由被上訴人負擔。
二、陳述：除與原判決記載相同部分予以引用外，補稱：
  (一)緣於民國（下同）七十二年十一月十七日，上訴人將所有坐落台中市東區○○○
    ○段第五○四之八、之九地號土地及其上門牌台中市○○街一七五號建物（下稱
    系爭房地），以新台幣（下同）四百萬元出賣與被上訴人等及訴外人施寬、胡金
    枝，並約定登記權利人得由買受人自行指定，遂於七十六年七月一日移轉登記為
    被上訴人等所有。惟被上訴人除給付定金三十萬元後，即無力給付價金，後經兩
    造協議由被上訴人代為償還上訴人積欠他人之債務，但被上訴人僅代為償還三百
    十九萬二千零十二元外，餘款八十萬七千九百八十八元迄未給付，嗣經上訴人於
    八十四年十月十一日催告被上訴人履行，被上訴人仍拒絕給付上訴人自得依不動
    產買賣契約書第十一條之規定，解除系爭房地之買賣契約。按契約解除時，當事
    人雙方回復原狀之義務，為民法第二百五十九條所規定，為此，請求被上訴人等
    移轉所有權登記予上訴人。
  (二)茲就被上訴人給付價金及代為償還上訴人之債務抵償價金之情形，敘明如後：
    1.七十二年十一月十七日給付定金三十萬元。
    2.代償裕祐貿易有限公司（下稱裕祐公司）參加台中區中小企業銀行（下稱中小
      企銀）之合會金部分：
      東二十六種六十五萬元合會部分（下稱東二十六種合會），該合會係自七十
        一年八月十二日起會應至七十三年九月十二日止共計二十六會，上訴人已繳
        至七十二年十月二十九日，嗣後自七十二年十一月二十三日起由被上訴人代
        為繳納，此有中小企銀之帳簿可憑，其代繳情形詳如後：
        ａ七十二年十一月二十三日代償三萬零二百二十五元。
        ｂ七十二年十二月十二日代償二萬九千九百元。
        ｃ七十三年一月十二日代償二萬九千九百元。
        ｄ七十三年二月十三日代償二萬九千九百元。
        ｅ七十三年三月十五日代償二萬九千九百元。
        ｆ七十三年四月二十七日代償三萬零一百二十四元。
      以上計十七萬九千九百四十九元，上訴人係按應繳之會款計算之結果，但因被
      上訴人代為繳納有過時逾期，故尚有一部份逾期計算利息，該利息係因被上訴
      人遲誤，實不應視為被上訴人所代償。
      春二十六種九十萬元合會部分（下稱春二十六種合會），查該會係自七十二
        年七月八日起會至七十四年八月八日止，於七十二年十月二十九日以前係由
        上訴人繳納，自七十二年十一月二十八日以後始由被上訴人繳納，此有中小
        企銀帳簿可憑，其詳如後：
        ａ七十二年十一月二十八日代償四萬二千三百元。
        ｂ七十二年十二月八日代償四萬二千三百元。
        ｃ七十三年一月十八日代償四萬一千八百五十元。
        ｄ七十三年二月十一日代償四萬一千八百五十元。
        ｅ七十三年三月八日代償四萬一千八百五十元。
        ｆ七十三年四月十一日代償四萬一千九百一十三元。（含利息六十三元）
      以上計二十五萬二千零六十三元，此係每期應繳之會款，惟被上訴人偶有逾期
      繳納而後再付利息，該利息係被上訴人遲延繳納，實不應視為代償之金額。
      項加項總計被上訴人代償合會金為四十三萬二千零十二元。
    3.被上訴人以進原金屬有限公司（下稱進原公司）名義向中小企銀貸款一百萬元
      及參加夏二十六種合會五十萬元，代償前開自七十三年五月九日以後應繳納之
      合會金，因此，該一百五十萬元亦係被上訴人代償之買賣價金。
    4.又被上訴人代上訴人償還正泰特殊鋼股份有限公司（下稱正泰公司）之債務九
      十六萬元。
    以上總計被上訴人代償金額為三百十九萬二千零十二元。
  (三)被上訴人主張兩造於七十二年十一月十七日所簽訂之不動產買賣契約書已因口頭
    約定解除云云，顯然不真實，其理由如後：
    1.被上訴人主張伊於七十三年一月十八日代繳合會金，係在被上訴人所稱於七十
      三年底重新買賣系爭房地之前，由此可知，被上訴人係以代上訴人繳納合會金
      之方式抵償雙方於七十二年十一月十七日所承買系爭房地之價金，足證兩造並
      未於七十三年底再從新買賣系爭房地。
    2.被上訴人所提出之上訴人之妻張寶葉所書清單而作重新承買後代為付款之證據
      ，上訴人一再聲明該清單背面之日期為七十一年，且該清單並無張寶葉之簽名
      ，且亦甚簡略，因此該清單所記載之事實是否真實，仍應由被上訴人提出確切
      之證明以實其說。且雙方第一次買賣會找代書簽定買賣契約，則如有解除契約
      再從新簽訂之情事，理當會找代書書寫契約，始為合理，但查雙方除七十二年
      十一月十七日之買賣契約書外，並無其他書面契約，由此可見，兩造並無另訂
      契約之情事。
    3.復查，被上訴人主張：因口頭解約，因此始向上訴人承租系爭房屋，並提出帳
      簿及聲請其會計人員郭秀玲到庭作證，以符其說。惟查，被上訴人僅係承租系
      爭房屋後半部未出賣之部分，其所付之租金實為後半部之租金而已，此就被上
      訴人所提之帳簿觀之，雖記帳四至六月四萬八千元，七至九月八千元，但何以
      四至六月須四萬八千元，七至九月會降為八千元，不難發現，該帳簿之記載實
      際上係指四月至九月合計半年之租金為四萬八千元，而另外八千元係指押金，
      由此亦可知租金確係每月八千元。
    4.雙方若有解除買賣契約，則訴外人施寬所支付之定金三十萬元，何以於其退夥
      時未予處理，且雙方原訂買賣價金為四百萬元，豈有於房地高漲之時反而以低
      價三百萬元出賣之理，顯然被上訴人主張另以三百萬元從新承買並不真實。
  (四)另查，被上訴人主張兩造以三百萬元另訂買賣契約，並提出已付價金三百萬元之
    明細表，但依該明細表計算之結果與三百萬元顯然不符，茲說明如後：
    1.被上訴人謂「預估代償銀行負欠一百三十五萬元：：」，與實際情形不符：
      合會金每月為二萬二千五百元，而被上訴人係連同七十六年八月二十四日向
        銀行借貸一百萬元，按月付利息計算加在一起，因此被上訴人所簽十二張之
        支票，被上訴人僅代償每月二萬二千五百元之合會金而已，至於超過部分係
        付一百萬元之利息而與上訴人無關，此項連同一百萬元計算利息之證明，有
        收據影本可憑。
      依照中小企銀之帳卡，已載明五月九日預收六至九月份及預收六月至七十四
        年八月份，顯然被上訴人七十四年六月九日後向銀行所繳之款並非代上訴人
        清償合會金。
      被上訴人代償一百三十五萬元，何以記載超過二萬九千七百零四元，顯然被
        上訴人所言不實。
    2.被上訴人所提出之價金三百萬元明細上記載房屋押金三十萬元，而上訴人所書
      立之字據係八十萬元，二者顯不相符，且上訴人書立押金八十萬元，實際上是
      就被上訴人代償合會金，為便於證明而書立，因上訴人不諳法律而寫為押金而
      已。
    3.被上訴人主張增值稅三十四萬三千元部分，依兩造於七十二年十一月十七日所
      訂不動產買賣契約書第九條約定，土地增值稅、契稅等均由甲方即被上訴人負
      擔，因此被上訴人顯然不能以其所繳之土地增值稅等費用予以抵償價金。
    4.又被上訴人所主張借款八萬元部分，上訴人予以否認。
乙、被上訴人方面：
一、聲明：求為判決如主文所示。
二、陳述：除與原判決記載相同部分予以引用外，補稱：
  (一)七十一年十一月十七日，案外人施寬、胡金枝、張圳湖與被上訴人甲○○、乙○
    ○、丁○○六人合夥經營大光鋼材行，同日與上訴人簽訂買受系爭門牌號碼為臺
    中市○○街一七五號之建物及其坐落基地，並簽訂契約買受其生財器具。嗣七十
    三年四月十八日施寬、胡金枝退夥，七十三年五月九日戊○○加入合夥；七十三
    年八月二十三日乙○○獨資完成營利事業登記設立大光鋼材行，其餘股東丁○○
    、甲○○、張圳湖、戊○○成為隱名合夥人。第七十四年八月間張圳湖退夥，七
    十六年七月間大光鋼材行解散。原購買之系爭不動產即因施寬、胡金枝退夥而無
    力支付價金，雙方因而口頭約定解除。建德街一七五號建物改以承租方式繼續由
    被上訴人等使用，上情有下列證據可稽：
    1.依七十二年十一月十七日之不動產買賣契約書及生財器具買賣契約書，前者之
      標的即為建德街一七五號之建物，而後者亦約定「：：坐落台中市○○街一七
      五號房屋壹棟暫時借給甲方使用至該建物土地過戶清楚點交甲方時止。」設不
      動產買賣契約書未曾解除，被上訴人即可無償使用系爭建物；然被上訴人係支
      付押金八十萬及每月租金一萬六千元承租系爭建物，其中押金八十萬元之支付
      方式如下：五十萬元以代償進原公司參加中小企銀夏二十六種五十萬元合會金
      為給付方式，另三十萬元則要求被上訴人等按期簽發支票及現金支付。又另訂
      租約之事實，雙方雖未立書面契約，但有被上訴人提出租金帳冊乙份附卷可稽
      ，復經紀錄上開帳冊之會計小姐即證人郭秀玲於原審結證在案，且有證人張圳
      湖之證詞可參。至於上訴人抗辯前開帳冊所載租金係指系爭房屋後半部之租金
      而非系爭房屋云云，惟查該系爭房地後半部兩造另訂有租約，且房租係每月一
      萬元，而非系爭房屋月租一萬六千元，有租賃契約書乙份附卷可憑。足見上訴
      人辯稱不動產契約書未曾解除，不符事理。
    2.系爭房地既已過戶於被上訴人名下，則依上訴人所提之買賣契約書第三條規定
      ，被上訴人至少應已交付價金二百八十萬元予上訴人，惟上訴人於原審時主張
      已交付之金額為二百四十六萬元，嗣於本院審理中改稱為二百二十三萬餘元，
      顯不合理。
    3.依上開買賣契約書第四條之規定，雙方應於七十二年十一月十九日同往蔡家興
      代書事務所履行登記手續，又依第六條之規定上訴人應於七十二年十二月七日
      將系爭房地點交於被上訴人。則
      何以雙方遲至七十六年五月十四日始分別簽定土地及建物之買賣所有權移轉
        契約書？
      又何以遲至七十六年七月一日始完成所有權之移轉登記？
      又何以其買受人及所有權人與買賣契約相較，少了施寬與胡金枝，卻多了戊
        ○○，若非因有新的合夥而與上訴人訂立新約，何能如此？
  (二)上訴人之主張實有下列不合理之處：
    1.查本件系爭房地即被上訴人之營業處所大光鋼材行在上訴人之住家隔壁（大光
      鋼材行在台中市○○街一七五號，上訴人則住同街一七三號）。苟如上訴人所
      言，系爭房地價款四百萬元，被上訴人只給付二百四十六萬元後即未再付款（
      上開金額，上訴人於本院審理中一再變動），加上上訴人另案主張被上訴人尚
      積欠機械設備價款一百四十萬元未還（臺灣臺中地方法院八十四年訴字第二○
      八五號、本院八十六年上字第九二號），上訴人對被上訴人擁有二百九十四萬
      元之債權，則
      何以自七十二年訂約至今十餘年來未見其採取法律行動。
      上訴人面對本院詢問指稱：「有口頭催討，他們說沒錢，就一直沒交，實際
        上他們想把機器的錢賴掉。」，實不足以解釋其遲未採取法律行動之不合理
        處。
    2.上訴人供稱：「七十三年四月以後被上訴人就沒有再替我繳貸款了」，則
      何以上訴人至七十六年五月十四日竟又同意與被上訴人簽定系爭房地之買賣
        所有權移轉契約書？
      何以上訴人至七十六年七月一日竟又同意將系爭房地所有權移轉予被上訴人
        ？
    3.上訴人辯稱：「當時七十二年簽約後權狀就都交給他們（指被上訴人）了，七
      十六年他們說過戶後貸款才要還錢給我，我才會蓋印鑑章給他們去過戶。」然
      所有權狀何其重要，上訴人豈會隨意交付他人收執？況自七十二年交付後至七
      十六年四月間又一直未催討要回？上訴人所言實令人難以置信。況上訴人經商
      數十年，社會經驗豐富，又豈會因被上訴人口頭承諾過戶後方要貸款還錢，即
      在被上訴人尚欠其近三百萬元未還之情形下，辦理系爭房地之過戶手續？
  (三)系爭房地確於七十四年一月九日由兩造以口頭重新訂立買賣契約，並由上訴人之
    妻張寶葉以日曆紙書立價金數額及付款方式交付予被上訴人，且依上訴人自認被
    上訴人已清償之二百二十三萬二千零十二元，加計被上訴人代償正泰公司債務一
    百十六萬元（已另案確定），共計已支付三百三十九萬二千零十二元，遠超過價
    金三百萬元，是上訴人之訴實無理由。
  (四)設本院認為尚無證據足認系爭不動產買賣契約曾經解除等情，則被上訴人主張，
    加計定金三十萬元及被上訴人代償上訴人之債務，被上訴人等給付金額高達四百
    零六萬七千零七十七元，已逾原價金四百萬元；上訴人訴請解除契約回復原狀，
    亦無理由。
    1.代償正泰公司一百十六萬元。
    2.代償中小企銀夏二十六種五十萬元合會及一百萬元抵押貸款，前者已付五十八
      萬五千元，後者已付一百三十四萬八千九百四十六元。而該一百萬元抵押貸款
      利息依上訴人自承之年息百分之十．七五計算：
      七十三年五月九日起迄七十六年六月三十一日止（共二．八九年），借款九
        十萬元，依年息一○‧七五％計算，利息為二十七萬九千六百零八元。（90
        0,000×2.89×10.75%)。
      自七十三年九月十一日起迄七十六年三月三十一日止（共二．五五年），借
        款十萬元，依年息一○‧七五％計算，利息為二萬七千四百一十三元。（10
        0,000×2.55×10.75%)。
      自七十六年三月三十一日起迄七十六年八月二十四日止（共○．三九年），
        借款一百萬元，依年息一○‧七五％計算，利息為四萬一千九百二十五元。
        （1,000,000×0.39×10.75%)。
      以上合計三十四萬八千九百四十六元。
    3.代償春二十六種九十萬元合會金（含利息)共二十五萬二千二百七十二元。
      代償東二十六種六十五萬元合會金（含利息)共十八萬零一百零九元。
    4.依上訴人要求簽發共計二十四萬零七百五十元之支票四紙。
    5.被上訴人支付定金三十萬元。
      理      由
一、本件上訴人起訴主張系爭房地為伊所有，於七十二年十一月十七日以四百萬元出
    售予被上訴人丁○○、甲○○、乙○○及訴外人施寬、胡金枝，約定登記權利人
    得由買受人自行指定，遂於七十六年七月一日移轉登記為被上訴人所有。惟被上
    訴人於給付定金三十萬元後，即無力給付價金，經兩造協議由被上訴人代償伊積
    欠他人之債務以為清償，然被上訴人連同定金及代償之債務，僅給付價金三百十
    九萬二千零十二元，尚有餘款八十萬七千九百八十八元迄未給付，嗣經伊催告履
    行，被上訴人仍拒不給付，伊自得本於不動產買賣契約第十一條之規定解約，買
    賣契約既經解除，被上訴人丁○○、甲○○、乙○○自應回復原狀。被上訴人戊
    ○○雖非契約當事人，然其為合夥人，依法應對此債務負責，且其據以受利之契
    約既已解除，其取得系爭房地之所有權即無法律上之原因。爰求為命被上訴人將
    系爭房地移轉登記予伊之判決。
二、被上訴人則以七十二年十一月十七日所訂之不動產買賣契約因施寬、胡金枝退夥
    而無力支付買賣價金，雙方乃口頭解除契約，嗣戊○○加入合夥，兩造乃於七十
    四年一月九日口頭重新訂立買賣契約，約定買賣價金為三百萬元，伊已全部付清
    ，乃由上訴人之妻書立清單交伊收執，故上訴人始會將系爭房地移轉登記予伊。
    且縱認原不動產買賣契約未曾解除，伊支付定金三十萬元及代償上訴人之債務，
    合計共四百零六萬七千零七十七元，亦已逾原不動產買賣契約所約定之價金四百
    萬元。伊付清價款取得系爭房地，上訴人自不得解除系爭房地之買賣契約等語，
    資為抗辯。
三、本件上訴人主張系爭房地為伊所有，於七十二年十一月十七日以四百萬元出售予
    被上訴人丁○○、甲○○、乙○○及施寬、胡金枝，約定登記權利人得由買受人
    自行指定，並於七十六年七月一日移轉登記為被上訴人丁○○、甲○○、乙○○
    、戊○○所有等情，為被上訴人所不爭執之事實，並有上訴人所提出之不動產買
    賣契約書及系爭房地之登記謄本在卷足稽（附原審卷第六至十六頁），此部分之
    事實自堪認定。而就四百萬元之買賣價金，上訴人主張被上訴人於給付定金三十
    萬元後，即無力給付價金，經兩造協議由被上訴人代償伊積欠他人之債務以為清
    償，而被上訴人代償之債務有1.代償正泰公司之九十六萬元2.代償裕祐公司參加
    中小企銀東二十六種合會十七萬九千九百四十九元及春二十六種合會二十五萬二
    千零六十三元，合計四十三萬二千零十二元3.以進原公司名義向中小企銀抵押貸
    款一百萬元及參加夏二十六種合會五十萬元，除代償前開自七十三年五月九日以
    後應繳納之合會金，餘款交付上訴人。合計共二百八十九萬二千零十二元，被上
    訴人尚有八十萬七千九百八十八元之價金未付。被上訴人就其係以代償上訴人積
    欠他人之債務支付買賣價金之事實並不否認，惟除就上訴人所承認之定金三十萬
    元及代償債務二百八十九萬二千零十二元外，被上訴人抗辯尚有以下其代償之債
    務應算入買賣價金1.代償正泰公司之債務應為一百十六萬元，上訴人少算二十萬
    元2.代償裕祐公司之合會金除四十三萬二千零十二元之外，上訴人少算被上訴人
    支付之違約金三百六十九元3.被上訴人共繳納夏二十六種合會金五十八萬五千元
    ，上訴人少算利息八萬五千元4.被上訴人另支付抵押貸款一百萬元之利息，上訴
    人少算利息三十四萬八千九百四十六元5.上訴人另向被上訴人借用支票，金額共
    二十四萬零七百五十元上訴人未算入。總共被上訴人支付四百零六萬七千零七十
    七元，已逾約定之四百萬元買賣價金。經本院查：
    1.被上訴人主張其代償正泰公司九十六萬元後，再與上訴人各給付二十萬元，若
      未給付，正泰公司即不願塗銷抵押權登記等情（見本院卷(二)第一○四頁），上
      訴人對被上訴人再給付二十萬元予正泰公司之事實亦不否認，惟稱：被上訴人
      嗣後再給付之二十萬元，是其違約被罰之金額，不能算入本件買賣價金之內（
      見本院卷(二)第一○四頁）。而證人即正泰公司之職員王文宗於本院另案八十六
      年度上字第九二號（兩造間買賣機械設備之糾紛）到庭證稱：「係上訴人所開
      設之光陽金屬行欠公司三百多萬元，大光鋼材行還，是上訴人之員工在原地所
      開設的，在七十四年還九十六萬元，係設定抵押還的，七十六年還四十萬元，
      此四十萬由大光行及上訴人各還二十萬元，上訴人有帶大光行的人前來談債務
      由大光行還，但細節其不清楚，欠三百多萬元，並無談折數，大光行還九十六
      萬元有開收據，後來要求塗銷抵押權，公司要求再付四十萬元始願塗銷，其他
      餘款作呆帳，後來還四十萬元，將十七張票退還，大光行替光陽所還一百十六
      萬元：：：」等語（見該卷第一四六、一四七頁），再依被上訴人於本院八十
      六年度上字第九二號審理時所提出之正泰公司客戶呆帳處理報告表（附該卷第
      一九二頁），明載「七十四年二月十一日由大光行代還九十六萬元出具收條給
      大光行，七十六年四月三日大光行還來二十萬元（交付四紙面額各五萬元之支
      票，分別於七十六年三月三十一日、七十六年四月三十日、七十六年五月三十
      一日、七十六年六月三十日到期），七十六年四月七日退還施迺彬本票十七張
      計三百零四萬元，同時取回二十萬元」，證人王文宗所述經核與正泰公司客戶
      呆帳處理報告表之記載完全相符，再依系爭房地之登記簿謄本所示（附本審卷
      第一一六至一四一頁），上訴人係以系爭房地於七十二年五月三日設定最高限
      額抵押權五百萬元予正泰公司，該抵押權於七十六年四月二十日塗銷登記。因
      此可見，上訴人積欠正泰公司之債務應係三百零四萬元，被上訴人所經營大光
      鋼材行於七十四年二月十一日代還九十六萬元（以支票六紙面額共九十六萬元
      支付，最後一張支票於七十四年七月十日到期，見附於原審卷第四十三、四十
      四頁之支票），因尚未清償全部債務，正泰公司乃未塗銷抵押權，至七十六年
      四月間，被上訴人向上訴人要求塗銷正泰公司之抵押權登記並辦理系爭房地之
      過戶手續，兩造乃與正泰公司達成協議，由兩造各支付二十萬元予正泰公司，
      正泰公司同意上訴人所欠其餘債務以呆帳處理並塗銷抵押權登記。是被上訴人
      所代還正泰公司之二十萬元仍屬本金債務，且係為塗銷正泰公司之抵押權所支
      付，上訴人主張該二十萬元係被上訴人因違約為正泰公司處罰之金額，顯與事
      實不合，此部分之二十萬元自應算入買賣價金。
    2.兩造就被上訴人代償裕祐公司參加中小企銀春二十六種合會及東二十六種合會
      之合會金，尚有被上訴人所支付之違約金三百六十九元應否算入買賣價金之爭
      執，而依原審法院向中小企銀所調得之裕祐公司參加春二十六種合會及東二十
      六種合會之借款金額及還款紀錄（附原審卷第一○三至一○六頁），被上訴人
      為裕祐公司代還而未為上訴人算入買賣價金者有春二十六種合會七十二年十一
      月份一百六十六元、七十三年三月份四十四元之違約金（七十三年四月份二百
      二十四元上訴人已算入買賣價金，被上訴人少算五十元），東二十六種合會七
      十二年十一月份三百十七元、七十三年一月份二百零九元、七十三年二月份六
      十三元之違約金（七十三年四月份六十三元上訴人已算入買賣價金，被上訴人
      主張之違約金未計算七十二年十一月份之三百十七元及七十三年二月份之六十
      三元），此部分被上訴人主張上訴人少算入之金額僅三百六十九元，縱再加上
      被上訴人漏未主張之四百三十元，亦僅七百九十九元，因被上訴人主張其已超
      付買賣價金六萬七千零七十七元，則不論扣除被上訴人主張之違約金三百六十
      九元，或加上被上訴人漏未主張之違約金四百三十元，就被上訴人支付之金額
      是否有超過買賣價金之事實均不生影響。違約金是否應算入買賣價金之內，本
      院即無庸認定，此部分本院以上訴人所主張之四十三萬二千零十二元為計算基
      準。
    3.被上訴人以進原公司之名義（法定代理人為被上訴人丁○○）於七十三年五月
      九日參加中小企業夏二十六種合會，所得五十萬元係交付上訴人使用，被上訴
      人於還款時尚須加付五十萬元之利息，依被上訴人所提出之合會儲蓄證書，（
      附原審卷第四十八至五十三頁），該會係自七十三年五月九日起於每月九日按
      期繳納至七十五年六月九日屆滿，其中第一期為二萬二千五百元，第二期至六
      期每期為二萬三千五百元，第七期至十一期每期為二萬三千元，第十二期至十
      六期每期為二萬二千五百元，第十七期至二十一期每期為二萬二千元，第二十
      二至二十六期每期為二萬一千五百元，合計被上訴人所支付之合會金為五十八
      萬五千元（22500＋23500×5＋23000×5＋22500×5＋22000×5＋21500×5＝5
      85000） ，此部分上訴人少算被上訴人所繳納之利息八萬五千元（應算入買賣
      價金之理由詳後述）。
    4.上訴人原以系爭房地於七十年七月十八日設定最高限額抵押權一百五十萬元予
      中小企銀以擔保裕祐公司之債務，嗣於七十三年五月八日為債務人進原公司之
      變更登記，此有卷附之系爭房地之登記簿謄本足憑，而依原審法院向中小企銀
      函查系爭房地所擔保進原公司之債務，進原公司係於七十三年五月九日貸出中
      期擔保放款九十萬元，又於七十三年九月十一日貸出中期擔保放款十萬元，兩
      者皆於七十六年三月三十一日以借新還舊方式再貸出短期擔保放款一百萬元收
      回，該等貸款又於七十六年八月二十四日以現金償還收回，此有中小企銀八十
      五年四月二十七日中西中字第一三○號函在卷可稽（附原審卷第一八二頁）。
      被上訴人以進原公司之名義於七十三年五月九日所貸款之九十萬元，即係代償
      裕祐公司參加東二十六種合會尚未繳納之十四萬六千二百五十元及春二十六種
      合會尚未繳納之六十四萬二千六百元及違約金二十一元，合計七十八萬八千八
      百七十一元，餘款十一萬一千一百二十九元及嗣後貸出之十萬元，被上訴人均
      交付上訴人使用，此為兩造所不爭執之事實，並觀上開兩合會自七十三年五月
      九日起即未載明按期繳納之情形及記明預收七十三年六月份起之合會金自明。
      又依系爭房地之登記簿謄本及買賣所有權移轉契約書、登記聲請書所載（移轉
      契約書附原審卷第五十四、五十七頁，登記聲請書附本院卷(一)第四十一、四十
      二頁），系爭房地由上訴人移轉登記予被上訴人，係於七十六年五月十四日簽
      定所有權移轉契約書，於七十六年六月二十日送件申請移轉登記，至七十六年
      七月一日辦妥移轉登記，又該九十萬及十萬元貸款之利息均係由被上訴人依年
      息百分之十‧七五繳納，為兩造所不爭執，被上訴人並主張其以十二張支票自
      七十四年二月九日起至七十五年一月九日按期償還中小企銀之貸款共三十七萬
      九千八百零四元（見本院卷(一)第五十五頁），上訴人亦承認被上訴人所繳納之
      該票款即係參加夏二十六種合會每期應繳納之合會金及一百萬元貸款之利息。
      被上訴人所繳納之利息依年息百分之十‧七五，被上訴人計算至七十六年八月
      二十四日一百萬元清償為止，共三十四萬八千九百四十六元（依本院之計算，
      利息被上訴人應共繳納三十五萬零一百二十八元，九十萬元借款期間為七十三
      年五月九日至七十六年八月二十四日共三‧二九年，利息為900000×10.75％
      ×3.29＝318308，十萬元借款期間為七十三年九月十一日至七十六年八月二十
      四日共二‧九六年，利息為100000×10.75％×2.96＝31820，因高於被上訴人
      所計算之金額，仍以被上訴人之計算為準），惟上訴人於七十六年五月十四日
      已與被上訴人簽定所有權移轉契約書，則被上訴人繳納利息以支付買賣價金應
      計算至七十六年五月十四日，七十六年五月十五日起至七十六年八月二十四日
      共三個月又十日，被上訴人所繳納之利息應與買賣價金無關，則被上訴人所主
      張其繳納之利息三十四萬八千九百四十六元應扣除三個月又十日之利息二萬九
      千八百六十一元（0000000×10.75％÷360×100＝29861），餘款三十一萬九
      千零八十五元，始為被上訴人以繳納利息支付買賣價金之金額，此部分上訴人
      少算被上訴人所繳納之利息三十一萬九千零八十五元（應算入買賣價金之理由
      詳後述）。
    5.被上訴人再主張伊依上訴人要求簽發發票日為七十三年四月二十四日、七十三
      年六月三十日、七十三年七月三十一日、七十三年八月三十一日，金額分別為
      十一萬三千八百三十七元、二萬七千四百六十三元、七萬零二百元，二萬九千
      二百五十元之支票四紙予上訴人，金額共計為二十四萬零七百五十元，亦應算
      入買賣價金等情，並提出上訴人於七十三年五月二十四日所出具之收據為證（
      附原審卷第四十一頁），上訴人承認該收據之真正。而依該收據之記載，上訴
      人於七十三年四月二十四日收受現金十一萬三千八百三十七元（被上訴人誤為
      支票）及六十三年六月三十日到期二萬七千四百六十三元、七十三年七月三十
      一日到期七萬零二百元、七十三年八月三十一日到期二萬九千二百五十元之支
      票三紙，此收據之記載又核與被上訴人之帳簿所載六月三十日受款人裕原（合
      會六月份）支票號碼二信八五二八金額二萬七千四百六十三元，七月三十一日
      受款人裕原（合會七月份）支票號碼二信八五二九金額七萬零二百元，八月三
      十一日受款人裕原（合會第二期）支票號碼八五三○金額二萬九千二百五十元
      ，及四月二十四日裕原借十一萬三千八百三十七元相符（帳簿附本院卷(一)第一
      四八至一五一頁，裕原公司之法定代理人為上訴人）。上訴人承認有收到現金
      十一萬三千八百三十七元及三張支票（見本院卷(二)第一○三、一○四頁），惟
      指稱該二十四萬零七百五十元係付給中小企銀繳納東二十六種及春二十六種合
      會金。然依被上訴人之帳簿所載，十一萬三千八百三十七元之現金係屬借款，
      應與合會無關，而被上訴人於七十三年四月份繳納東二十六種及春二十六種合
      會金為二十七日三萬零一百二十四元及十一日四萬一千九百十三元，亦與被上
      訴人於四月二十四日付給上訴人之十一萬三千八百三十七元不符，且被上訴人
      之帳簿除該借款外，另載明四月二十八日短期借款合會三萬零一百二十四元，
      足見被上訴人付給上訴人之十一萬三千八百三十七元並非繳納合會金；另前揭
      三張支票依被上訴人之帳簿所載原因係支付七十三年六月份以後合會金，但東
      二十六種合會金十四萬六千二百五十元及春二十六種合會金六十四萬二千六百
      元，被上訴人於七十三年五月九日貸款九十萬元時即已付清，已如前述，兩造
      自不可能再以該三張支票向中小企銀支付東二十六種合會金及春二十六種合會
      金，是上訴人所稱此部分之二十四萬零七百五十元係支付合會金，顯無可採。
      上訴人於被上訴人付清合會金後，未將被上訴人交給上訴人原欲支付合會金之
      支票三張退還，支票應已由上訴人提示兌現，此部分之二十四萬零七百五十元
      應屬上訴人向被上訴人所為之借款，被上訴人主張應算入買賣價金即有理由。
    6.被上訴人以進原公司名義參加夏二十六種合會所繳納之利息八萬五千元及抵押
      貸款一百萬元所繳納之利息三十一萬九千零八十五元，上訴人否認該利息應算
      入買賣價金，指稱該利息本應由被上訴人負擔。惟本件兩造若依不動產買賣契
      約書履行，被上訴人除於七十二年十一月十七日簽約時支付定金三十萬元外，
      應於七十二年十一月二十五日給付第一期款一百萬元，及於七十二年十一月三
      十一日給付第二期款一百萬元，過戶清楚時再給付第三期款五十萬元，被上訴
      人苟係以參加中小企銀夏二十六種合會所得之五十萬元及向中小企銀抵押貸款
      所得之一百萬元依買賣契約書所載繳納第一、二、三期款，則嗣後該合會及抵
      押貸款所應繳納之利息即應由被上訴人自行負擔，不能算入買賣價金，而上訴
      人亦應於被上訴人依約付清二百八十萬元後將系爭房地之所有權移轉登記予被
      上訴人。但上訴人既係體恤被上訴人無力依約繳納買賣價金，而同意由被上訴
      人以代為償還上訴人積欠他人之債務方式支付買賣價金，買賣價金之支付雙方
      已協議不依不動產買賣契約書履行，否則被上訴人除定金三十萬元外，於七十
      三年五月九日前已經代償東二十六種合會金及春二十六種合會金四十三萬二千
      零十二元，七十三年五月九日再付給上訴人一百四十萬元，七十三年九月十一
      日付給上訴人十萬元，七十四年二月十一日代償正泰公司九十六萬元，業經支
      付買賣價金三百十九萬二千零十二元，超過二百八十萬元，上訴人即應於七十
      四年間將系爭房地之所有權移轉登記予被上訴人所有，上訴人何以至七十六年
      五月間被上訴人代償之債務連同利息超過四百萬元買賣價金時，始願意辦理所
      有權移轉登記？被上訴人以進原公司名義參中小企銀夏二十六種合會所得五十
      萬元及抵押貸款所得一百萬元，均係交由上訴人使用，該夏二十六種合會及抵
      押貸款無異上訴人向被上訴人借用進原公司之名義，被上訴人所繳納之合會金
      及抵押貸款利息實係代上訴人繳納，上訴人既為減輕被上訴人之負擔，由被上
      訴人代償債務以為買賣價金之支付，兩造又未約定合會金及抵押貸款所繳納之
      利息不得算入買賣價金之內，則被上訴人所繳納之合會金利息在七十五年六月
      九日以前之八萬五千元及抵押貸款利息在七十六年五月二十四以前之三十一萬
      九千零八十五元，既在上訴人移轉系爭房地所有權之前，均應算入買賣價金之
      內始合理。況上訴人於本院八十六年十一月二十七日準備程序時，就被上訴人
      七十三、七十四年支票日曆簿所載七十四年二月九日起至七十五年一月九日面
      額共計三十七萬九千八百零四元，用以支付夏二十六種合會金（包括利息在內
      ）及抵押貸款一百萬元利息之十二張支票，亦承認係屬房屋價款之一部分（見
      本院卷(一)第一三○頁正面），上訴人嗣後再為否認，要無足取。
    7.依前所述，被上訴人所繳納之買賣價金，除上訴人自認之三百十九萬二千零十
      二元，應再加上代償正泰公司二十萬元，支付夏二十六種合會八萬五千元利息
      及抵押貸款三十一萬九千零八十五元，暨上訴人之借款二十四萬零七百五十元
      ，合計共四百零三萬六千八百四十七元，業已超過買賣價金四百萬元，上訴人
      應係在付清買賣價金後始移轉系爭房地之所有權予被上訴人。上訴人主張其所
      以在被上訴人未付清買賣價金之前即先移轉登記予被上訴人，係為讓被上訴人
      辦理貸款以償還債務云云，但系爭房地上訴人於七十六年四月二十日設定二百
      五十萬元之抵押權予林金祥，該抵押權亦於七十六年六月二十日送件辦理塗銷
      ，於七十六年七月一日辦妥登記，此有卷附之系爭房地登記簿謄本可按，與系
      爭房地之移轉登記同日為之，上訴人顯係為配合系爭房地之移轉登記予被上訴
      人，乃塗銷林金祥之抵押權登記，被上訴人若未付清買賣價金，林金祥之抵押
      權登記不塗銷正係促使被上訴人償還債務之最佳方法，上訴人何須急於塗銷？
      且被上訴人於取得系爭房地之所有權後，轉向台中市第三信用合作社抵押貸款
      以清償進原公司向中小企銀抵押所借之一百萬元，苟被上訴人尚有買賣價金未
      付清，上訴人理應與被上訴人會算並向被上訴人催討，但上訴人承認兩造並未
      就被上訴人尚未給付之買賣價金尾款會算過（見本院卷(二)第一○五頁），且上
      訴人係於八十四年十月十九日向原審法院提起本件訴訟前之八十四年十月十一
      日始以台中五十支郵局第九九八號存證信函催告被上訴人給付尾款（存證信函
      附原審卷第十七頁），上訴人於系爭房地移轉後歷經八年始催告被上訴人給付
      尾款，顯與常情有違，上訴人此部分所述，並無可採，被上訴人業已付清買賣
      價金之事實，自堪認定。
四、兩造就買賣價金之支付已協議不依買賣契約書所載履行，由被上訴人以代償上訴
    人其他債務之方式支付買賣價金，則究竟被上訴人代償上訴人多少債務？被上訴
    人代償之債務可否算入買賣價金？尚須經兩造會算過，始能確定被上訴人仍有多
    少買賣價金未付，且被上訴人未付之買賣價金尾款已成為無確定期限之債務，須
    於上訴人催告後未為給付，始負遲延責任，被上訴人負遲延責任後，再經上訴人
    定相當期限催告履行，被上訴人於期限內不履行時，上訴人方得解除買賣契約（
    參照民法第二百二十九條第二、三項、第二百五十四條之規定）。本件兩造未經
    會算確定被上訴人未給付之買賣價金，被上訴人主觀上認為其已付清買賣價金，
    被上訴人實不知尚有多少金額之買賣價金未付，上訴人僅以存證信函催告被上訴
    人給付買賣價金之尾款，未載明尾款之金額，被上訴人自無從依該催告繳納未付
    之買賣價金，不能因此令被上訴人負遲延之責任。且上訴人於催告被上訴人五日
    內付清買賣價金之尾款後，未再定期催告其履行，逕以前所為之催告即台中五十
    支郵局九九八號存證信函解除買賣契約，上訴人亦未合法行使解除權，上訴人解
    除買賣契約之意思表示不能發生效力。
五、綜上所述，本件被上訴人之買賣價金應已付清，且上訴人亦未合法行使契約解除
    權，上訴人以兩造之買賣契約業已解除為由訴請被上訴人移轉系爭房地之所有權
    ，尚屬無據，不能准許。原審為上訴人敗訴之判決，理由雖有不同，但結論仍無
    二致，原判決應予維持。上訴論旨指摘原判決不當，求予廢棄改判，為無理由，
    應予駁回。兩造其餘攻擊防禦方法，對本件之判決結果並不生影響，爰不逐一論
    述，併予敘明。
六、據上論結，本件上訴為無理由，依民事訴訟法第四百四十九條第二項、第一項、
    第七十八條，判決如主文。
中      華      民      國    九十      年      四      月      十      日
~B1民事第一庭審判長法  官  楚汝聰
~B2                法  官  邱森樟
~B3                法  官  陳蘇宗
右為正本係照原本作成。
上訴人得上訴。
如對本判決上訴，須於收受判決送達後二十日內向本院提出上訴書狀，其未表明上訴
理由者，應於提出上訴後二十日內向本院提出上訴理由書（須按他造人數附具繕本）
，並繳納送達用雙掛號郵票拾份（每份參拾肆元）。
上訴時應提出委任律師或具有律師資格之人之委任狀；委任有律師資格者，另應附具
律師及格證書及釋明委任人與受任人有民事訴訟法第四百六十六條之一第一項但書或
第二項（詳附註）所定關係之釋明文書影本。
~B                書記官  鄧智惠
中      華      民      國     九十      年      四       月    十一    日
附註：
民事訴訟法第四百六十六條之一（第一項、第二項）
對於第二審判決上訴，上訴人應委任律師為訴訟代理人。但上訴人或其法定代理人具
有律師資格者，不在此限。
上訴人之配偶、三親等內之血親、二親等內之姻親，或上訴人為法人、中央或地方機
關時，其所屬專任人員具有律師資格並經法院認為適當者，亦得為第三審訴訟代理人
。
                                                                        Ｈ


司法院資訊處製作；財團法人民間司法改革基金會備份。
